【裁判字號】    96,訴,1329
【裁判日期】    970311
【裁判案由】    撤銷股東會決議
【裁判全文】
臺灣士林地方法院民事判決              96年度訴字第1329號
原      告  甲○○
被      告  中興紡織廠股份有限公司
法定代理人  乙○○
訴訟代理人  曾月娟律師
            方文萱律師
複  代理人  丙○○
上列當事人間請求撤銷股東會決議事件，本院於民國97年2 月26
日言詞辯論終結，判決如下：
    主  文
原告之訴駁回。
訴訟費用新臺幣壹萬柒仟佰拾伍元由原告負擔。
    事  實  及  理  由
一、原告起訴主張：被告之原任董事任期已於民國95年6 月26日
    屆滿，未即時改選，經主管機關經濟部於96年7 月13日以經
    授商字第09601161550 號函限期被告於同年10月9 日前改選
    完成，然被告未於限期內完成改選，依公司法第195 條第2
    項之規定，被告之原任董事自同年10月10日起已當然解任，
    被告已無任何董事得以行使董事長或董事會之職權。故鈞院
    於96年11月7 日以96年度司字第218 號裁定選任許伯彥會計
    師為被告之臨時管理人。而被告之原任董事於解任前，於96
    年8 月29日經董事會決議，訂於同年11月16日召開股東常會
    （下稱系爭股東常會），依公司法第182 條之1 第2 項、第
    208 條之1 之規定，應由臨時管理人擔任系爭股東常會之主
    席。詎被告公司竟未通知臨時管理人系爭股東常會之召開時
    間及地點，已屬召集程序不合法，復由總經理乙○○自任系
    爭股東常會會議主席，經伊聲明異議後，乙○○竟提議推選
    主席，並付諸投票表決，經表決後仍由乙○○擔任會議主席
    ，顯為決議方法之違法。又系爭股東常會之議事除改選董事
    外，另有修改章程等其他議案，然其他議案應待改選後之董
    事另行召集股東會始得進行，被告竟將該議案載於同一股東
    會通知書，亦顯有違反公司法第172 條規定之召集程序之違
    法，經伊當場異議後，被告公司仍進行系爭股東會，並作成
    11項決議，爰依公司法第189 條規定提起本訴，撤銷系爭股
    東常會決議。並聲明：被告於96年11月16日在臺北縣新莊市
    ○○路463 號所召集之股東常會所為之決議應予撤銷。
二、被告則以：
  (一)伊於第18屆全體董事在職期間之96年8 月29日召開董事會，
    經董事會決議於96年11月16日召開系爭股東常會，並於96年
    9 月間發出召集之通知，並詳載議程及議案。雖上開第18屆
    董事於96年10月10日因未於經濟部限期內改選而解任，然其
    等於在職期間所為股東會之召集，仍屬完全合法，並無原告
    所指召集程序違法之處。
  (二)法院選任之臨時管理人許伯彥會計師並非伊之股東，依公司
    法之相關規定，伊並無通知臨時管理人召開股東常會之義務
    。又法院於選任臨時管理人之際即告知臨時管理人系爭股東
    常會召開日期，復於裁定中清楚載明，臨時管理人顯已知悉
    系爭股東常會即將召開之事實，許伯彥會計師既受任為伊之
    臨時管理人，與伊成立有償委任關係，自應盡善良管理人之
    注意義務。而系爭股東常會召開之時間、地點、事由等相關
    說明，均屬公開資訊，許伯彥會計師自應自行查詢，其怠忽
    職責，未出席系爭股東常會，自不構成撤銷系爭股東常會之
    事由。
  (三)被告公司於96年11月16日召開系爭股東常會之際，因臨時管
    理人未蒞臨現場，為使會議順利進行，經現場股東互選乙○
    ○為股東會主席，依主管機關所訂公開發行公司股東會議事
    規範及依據該議事規範所訂定之股東會議規則第9 條規定，
    會議應依排定之議程進行，非經股東會決議不得變更，議程
    於議事未終結前，非經決議，主席不得逕行宣布散會，足認
    股東決議完成會議，故系爭股東常會亦屬當然合法有效。
  (四)系爭股東會決議方法完全依公司法之相關規定通過議案，與
    公司法第189 條所謂「決議方法」違法尚屬有間，又股東會
    決議之結果不因何人擔任主席而異其表決結果，縱認系爭股
    東會有決議方法之違法，依公司法第189 條之1 之規定，亦
    不得撤銷該次股東會決議等語置辯。
  (五)並聲明：駁回原告之訴。
三、兩造所不爭執之事項（見本院97年1 月22日言詞辯論筆錄）
    ：
  (一)96年8 月29日被告公司召開董事會，決議於96年11月16日召
    開系爭股東常會。
  (二)乙○○本以總經理名義欲擔任系爭股東常會之主席，經原告
    當場表示異議，嗣由出席股東推選乙○○擔任主席。
  (三)被告公司原任董事（即第18屆董事）任期於95年6 月26日屆
    滿，未及時改選，主管機關經濟部於96年7 月13日以經授商
    字第09601161550 號函限期被告於96年10月9 日前改選完成
    ，然被告未於上開限期內改選完成。
  (四)被告公司經法院於96年11月7 日裁定選任許伯彥會計師擔任
    被告公司之臨時管理人。
四、本件之爭點：系爭股東常會是否有召集程序或決議方法之違
    法？經查：
  (一)按股東會之召集程序或其決議方法，違反法令或章程時，股
    東得自決議之日起30日內，訴請法院撤銷其決議，公司法第
    189 條定有明文。經查，原告為被告公司股東，被告公司於
    96年11月16日召開系爭股東常會，原告就系爭股東常會之召
    集程序、主席之合法性當場提出異議，有被告公司96年股東
    常會議事錄在卷為憑，原告復於96年12月12日提起撤銷股東
    會決議之訴，揆諸上揭規定，原告提起本件訴訟自屬合法，
    合先敘明。
  (二)按股東會除本法另有規定外，由董事會召集之；董事任期屆
    滿而不及改選時，延長其執行職務至改選董事就任時為止，
    但主管機關得依職權限期令公司改選，屆期仍不改選者，自
    限期屆滿時，當然解任，公司法第171 條、第195 條第2 項
    分別定有明文。查：
    被告公司原任董事（即第18屆董事）任期於95年6 月26日
      屆滿，未及時改選，主管機關經濟部於96年7 月13日以經
      授商字第09601161550 號函限期被告於96年10月9 日前改
      選完成，被告未於限期內改選完成，為兩造所不爭執之事
      實，已如上述，則依上開規定，被告公司第18屆董事可執
      行職務至主管機關限期改選之日即96年10月9 日止，已堪
      認定。
    被告公司於96年8 月29日召開董事會，經董事會決議於96
      年11月16日召開系爭股東常會，亦為兩造所不爭執之事實
      ，亦如上述，則被告公司第18屆董事於其可執行董事職務
      之96年8 月29日即已決議於96年11月16日召開系爭股東常
      會，雖所定召開系爭股東常會日期於其等董事職務當然解
      任之後，然系爭股東常會之召集，既本於依法得行使職權
      之董事經合法決議後所為通知，雖發出召集通知後，董事
      全體解任，仍不影響其召集之效力。故系爭股東常會之召
      集係由有權召集之董事會決議所召集，亦堪認定。
  (三)次按公開發行股票之公司股東常會之召集，應於30日前通知
    各股東，對於持有無記名股票者，應於45日前公告之；通知
    及公告應載明召集事由；選任或解任董事、監察人、變更章
    程、公司解散、合併、分割或第185 條第1 項各款之事項，
    應在召集事由中列舉，不得以臨時動議提出，觀諸公司法第
    172 條第3 項前段、第4 項前段、第5 項規定至明。經查，
    系爭股東常會討論之議案均載於開會通知書上，有開會通知
    在卷為憑，且公司法並未限制改選董事之議案不得與其他議
    案合併提出，故原告據此認定系爭股東常會除改選董事外，
    尚有其他議案，屬召集程序之違法，顯有誤會，而不足採。
    至原告所指經濟部75年9 月23日商43074 號函釋，係指股份
    有限公司不得將不同日期不同討論內容之兩次股東會於同一
    份開會通知書一次通知各股東，與本件情形有間，自無從予
    以援用。
  (四)又按股東會由董事會召集者，其主席依第208 條第3 項規定
    辦理；由董事會以外之其他召集權人召集者，主席由該召集
    權人擔任之，召集權人有二人以上時，應互推一人擔任之；
    董事長對內為股東會、董事會及常務董事會主席，對外代表
    公司。董事長請假或因故不能行使職權時，由副董事長代理
    之；無副董事長或副董事長亦請假或因故不能行使職權時，
    由董事長指定常務董事一人代理之；其未設常務董事者，指
    定董事一人代理之；董事長未指定代理人者，由常務董事或
    董事互推一人代理之，公司法第182 條之1 第1 項、第2 項
    、第208 條第3 項分別定有明文。經查：
    系爭股東常會由董事會召集，惟董事會發出召集通知後之
      96年10月10日起，全體董事已當然解任，已如上述。又被
      告公司自96年10月10日起已無董事得行使董事會之職權，
      而經本院於96年11月7 日裁定選任許伯彥會計師擔任被告
      公司之臨時管理人，為兩造所不爭執之事實，並有本院96
      年度司字第218 號裁定在卷可稽，雖該裁定嗣經被告抗告
      而尚未確定，然既已對外生效，復尚未遭廢棄，自屬有效
      。故自96年11月7 日起即應由法院選定之臨時管理人許伯
      彥會計師對外代表被告公司，準此，96年11月16日所召開
      之系爭股東常會應由許伯彥會計師擔任主席，並有出席系
      爭股東常會之義務。
    許伯彥會計師係經本院為被告公司選任之臨時管理人，並
      非被告公司之股東，公司法第172 條就股東會召集之通知
      係針對參與股東會之股東，並無通知臨時管理人之相關規
      定，且觀諸公司法第172 條第6 項，就代表公司之董事如
      違反同條第1 項、第2 項通知期限，設有處罰鍰之規定，
      反足認代表公司之董事係負有股東會召集通知義務之人。
      而本院於徵詢許伯彥會計師是否願意擔任被告公司臨時管
      理人之際，即已明確告知系爭股東會將於96年11月16日召
      開，嗣並於選任臨時管理人之裁定中明確載明系爭股東常
      會之召集時間，有電話記錄及本院96年度司字第218 號裁
      定在卷為憑，故許伯彥會計師就系爭股東常會之召開並無
      諉為不知之理。又被告公司既已將系爭股東常會通知及相
      關資料公布於公開資訊觀測站，亦有相關網頁資料附卷可
      稽，許伯彥會計師既知悉系爭股東常會將於96年11月16日
      召開，當可自行查知開會地點及既定議程或逕向被告公司
      查明。被告依法既無通知臨時管理人系爭股東常會召開之
      義務，其未主動將系爭股東常會之召集時間、地點、議案
      、議程主動告知臨時管理人，雖有不當，尚非屬召集程序
      之違法。
  (五)復按股東會會議主席，主持並指揮會議之進行，對於會議決
    議之過程及結果有極大之影響，故如由無法定資格者擔任主
    席，則經其主持之股東會決議，及決議方法，不能謂非違反
    法令，固構成決議撤銷之原因（最高法院76年度臺上字第95
    7 號判決參照）。然股東會係由全體股東所組成之會議體，
    依股東之總意在公司內部決定公司意思，如法定之股東會主
    席因故未能出席股東會，為求股東會議得以順利進行，且免
    股東會議得否進行取決於一人是否出席之流弊，自得經由股
    東會股東於會議進行前先行推選一人擔任會議主席。經查，
    系爭股東常會應由法院選任之臨時管理人許伯彥會計師擔任
    該次會議之主席，已如上述，惟許伯彥會計師並未出席系爭
    股東常會。而乙○○以其業經董事會於96年8 月29日決議授
    權其自96年10月10日起執行董事長職務而欲擔任該次會議主
    席，為兩造所不爭執之事實，亦如上述。惟被告公司第18屆
    全體董事自96年10月10日起，已因未於主管機關限期改選期
    限內完成改選，而當然解任已如前述，則其等自96年10月10
    日起既已無從行使董事職權，自無從授權第三人代為執行董
    事長職務。故乙○○據此擔任系爭股東常會主席，不符上揭
    公司法之規定。然經原告聲明異議後，改由股東推選，經出
    席股東表決權數82.72%同意，推選乙○○擔任主席，始開始
    進行議案之討論及表決，則有系爭股東常會議事錄在卷為憑
    。揆諸上開說明，乙○○於法定之股東會主席未出席之情形
    下，經多數股東推選擔任系爭股東常會之主席，進而主持指
    揮系爭股東常會之進行，當屬合法。原告據此認系爭股東常
    會決議方法違法，自不足採。
  (六)再按法院對於公司法第189 條撤銷決議之訴，認為其違反之
    事實非屬重大且於決議無影響者，得駁回其請求，公司法第
    189 條之1 亦定有明文。經查，系爭股東常會由出席股東推
    選股東之一乙○○擔任主席，當屬合法，已如上述。縱認出
    席股東無從推選股東會之會議主席，然系爭股東常會議案均
    經表決通過，原告亦未能舉證，會議主席就議程之進行及表
    決有何違法之處，本院認縱認當次會議主席不適格，其違法
    情節，亦非屬重大，且於決議並無影響，揆諸上揭規定，原
    告訴請撤銷該股東會決議，並無理由，應予駁回。
五、綜上所述，系爭股東常會之召集程序、決議方法並無違法之
    處，原告訴請撤銷系爭股東常會決議，並無理由，應予駁回
    。
六、本件事實已臻明確，兩造就許伯彥未出席系爭股東常會並無
    爭執，故原告聲請訊問證人許伯彥並無必要。而兩造其餘攻
    擊防禦方法及證據經予審酌，於訴訟判決結果不生影響，爰
    不再逐一論述。
七、據上論結，本件原告之訴為無理由，依民事訴訟法第78條判
    決如主文。
中    華    民    國    97    年    3     月    11    日
                  民事第二庭  法  官  方彬彬
以上正本證明與原本無異。
如對本判決上訴，應於判決送達後20日內向本院提出上訴狀。
中    華    民    國    97    年    3     月    13    日
                              書記官  王玉雙


司法院資訊處製作；財團法人民間司法改革基金會備份。
